# Introdução ao R {-}

Antes de entrar no manuseio de strings, é importante introduzir os conceitos e operações básicos de programação no R. Familiarizar-se com os conceitos básicos é fundamental para prosseguir nas próximas etapas. Ao final desse capítulo, você deverá ser capaz de operar com as seguintes estruturas:

1. Funções no R e seus argumentos
2. Objetos no R
3. Tipos básicos do R
4. Pacotes no R

## Funções no R

O R opera por meio da chamada de funções. Por exemplo, para calcular a raiz quadrada de um número, você usa a função `sqrd`:

```{r eval=FALSE}
sqrd(4)
```

Está função irá produzir o número dois no console do R. É assim que opera a maioria das funções no R. Se você associar o resultado a um nome, em vez de mostrar o resultado no console, esta função irá alojar o resultado no nome que você der. Para ver o resultado, você deve imprimi-lo no console, usando a função `print` ou simplesmente digitando o objeto:

```{r}
a <- sqrd(9)
print(a) 
```

Se você chamar a função sem os parênteses, o R irá mostrar o código utilizado quando você chama a função:

```{r}
factorial
```

Então, para chamar uma função, você sempre deve utilizar parênteses. Dentro deles, você deve colocar os argumentos da função. Veremos isso no próximo tópico. Se você quer saber para que serve e como opera uma função, você deve colocar o símbolo de interrogação antes da função, sem necessidade de incluir os parênteses:

```{r}
?sqrt
```

## Argumentos

As entradas que você coloca dentro dos parênteses são chamadas de argumentos. Algumas função não requerem argumento, por exemplo, se você quer imprimir a data de hoje no console, basta usar a função `Sys.Date()` sem nenhum argumento:

```{r}
Sys.Date()
```

Outras funções requerem somente um argumento. No exemplo a seguir, a função `abs` irá calcular o valor absoluto do valor fornecido:

```{r}
abs(-5)
```

Outras funções requerem múltiplos argumentos. Por exemplo, a função `rep` (replicar) recebe apenas um argumento, mas faz mais sentido fornecer ao menos um segundo argumento, indicando quantas vezes quero replicar o primeiro:

```{r}
# Irá replicar o número quatro cinco vezes.
rep(4,5)
```

Você deve ter notado que eu coloquei a cerquilha (#), também conhecida como "jogo da velha" ou "tralha" no Brasil e "cardinal" em Portugal, antes de uma expressão. A `#` no R indica que o que vem imediatamente após ela não será avaliado, ou seja, o R não irá rodar, mesmo que você coloque uma função.



